【裁判字號】    99,輔宣,11
【裁判日期】    991019
【裁判案由】    輔助宣告
【裁判全文】
臺灣新竹地方法院民事裁定              99年度輔宣字第11號
聲  請  人  乙○○
相  對  人  甲○○
上列聲請人聲請輔助宣告事件，本院裁定如下：
    主  文
宣告甲○○（民國○○年○月○日生，身分證統一編號：Ｚ00000
0000號）為受輔助宣告之人。
選定乙○○（民國○○○年○月○日生，身分證統一編號：Ｚ000
000000號）為受輔助宣告之人之輔助人。
聲請程序費用新臺幣壹仟元由受輔助宣告之人負擔。
    理  由
一、聲請意旨略以：聲請人乙○○為相對人甲○○之父，相對人
    自幼發展遲緩，有輕度智能不足之情形，致其為意思表示、
    受意思表示或辨識其意思表示效果之能力顯有不足，為此爰
    依法聲請准予裁定相對人為受輔助宣告之人，並提出戶籍謄
    本、相對人之身分證影本、身心障礙手冊影本各1 份為證。
二、按對於因精神障礙或其他心智缺陷，致其為意思表示或受意
    思表示，或辨識其意思表示效果之能力，顯有不足者，法院
    得因本人、配偶、四親等內之親屬、最近一年有同居事實之
    其他親屬、檢察官、主管機關或社會福利機構之聲請，為輔
    助之宣告，民法第15條之1 第1 項定有明文。
三、經查，聲請人為相對人之父，有聲請人提出之戶籍謄本1 份
    在卷可稽，是聲請人為相對人之四親等內之親屬無訛。又相
    對人領有輕度智能障礙之身心障礙手冊，有身心障礙手冊1
    份附卷可佐。而本院於99年9 月21日會同鑑定人即行政院衛
    生署新竹醫院詹仁輝醫師就相對人之現況鑑定，相對人就本
    院訊問回答如下：「（之前有無就學？）有，世界高中畢業
    ；（職業？）加油站員工，我原本在北大路那間，是高中老
    師介紹，月薪新臺幣（下同）9,000 至10,000元；（你的薪
    水如何領取？）直接存到郵局；（父母親有無叫你一個月給
    他們多少錢？）沒有；（平常是否會領錢出來用？）郵局很
    少，銀行就有；（郵局有無戶頭？）有，銀行1 個、郵局1
    個，總共2 個戶頭；（你知道銀行、郵局戶頭的用途？）存
    錢，有無其他用途我不知道；（郵局、銀行有發給你提款卡
    片嗎？）有；（如何拿提款卡領錢？）按照ATM 指示操作；
    （有無申請信用卡？）沒有，（又稱）加油站有發捷利卡算
    嗎？（有無拿捷利卡刷卡買東西？）不曾；（【提示500 元
    】這是什麼？）500 元；（【提示信用卡】這是什麼？）不
    知道；（【提示另一張信用卡】這是什麼？）不知道；（【
    提示金融提款卡】這是什麼？）不知道；（如果你帶1,000
    元買699 元物品，老闆要找你多少錢？）算不出來；（如果
    你拿100 元買20元物品，老闆應找你幾元？）80元；（你身
    上有帶錢嗎？）沒有；（我若用100 元向你買包包，你是否
    同意？）不要；（為何？）不認識你；（如果你的同事要買
    機車，請你當保證人，是否同意？）不要；（為何？）若真
    當保證人怕出事，會跑來找我；（誰會跑來找你？）【不答
    】；（若我與你是好朋友，要借用你的身分證租車，好不好
    ？）不好；（為何？）不知道；（若你有一塊土地，父母要
    求你把土地賣出去，你覺得好嗎？）【不答】；（平常你在
    外面有持現金出去買東西花用？）有；（平常在外面要外出
    你的交通工具？）公車」等情，有本院99年9 月21日鑑定筆
    錄1 份在卷可佐，足見相對人於本院訊問時意識清楚，人際
    互動尚可，對於工作、生活狀況等問題皆能為適切之回答，
    亦具備簡單計算、使用金錢之能力，惟明顯缺乏財務之認識
    及處理概念。再參酌鑑定人就相對人之鑑定結果認：綜合相
    對人過去生活史、疾病史、身體檢查、精神狀態檢查結果顯
    示，其臨床診斷為輕度智能不足。因受疾病之影響，其認知
    功能較差，日常生活需依賴他人之監督。其目前之精神障礙
    無法回復，導致其為意思表示或受意思表示及辨識其意思表
    示效果之能力，顯有不足，精神狀態已達輔助宣告之程度，
    有行政院衛生署新竹醫院99年10月7 日新醫精字第09900067
    26號函暨所附精神鑑定報告書1 份在卷足憑，堪認相對人係
    受智能障礙影響，致其為意思表示或受意思表示及辨識其意
    思表示效果之能力，均顯有不足。從而，聲請人聲請宣告相
    對人為受輔助宣告之人，核無不合，應予准許。
四、次按受輔助宣告之人，應置輔助人；法院為輔助之宣告時，
    應依職權就配偶、四親等內之親屬、最近一年有同居事實之
    其他親屬、主管機關、社會福利機構或其他適當之人選定一
    人或數人為輔助人；法院選定輔助人時，應依受輔助宣告之
    人之最佳利益，優先考量受輔助宣告之人之意見，審酌一切
    情狀，並注意下列事項：(一)受輔助宣告之人之身心狀態與生
    活及財產狀況。(二)受輔助宣告之人與其配偶、子女或其他共
    同生活之人間之情感狀況。(三)輔助人之職業、經歷、意見及
    其與受輔助宣告之人之利害關係。(四)法人為輔助人時，其事
    業之種類與內容，法人及其代表人與受輔助宣告之人之利害
    關係，民法第1113條之1 第1 項及同條第2 項准用第1111條
    、第1111條之1 分別定有明文。查聲請人為相對人之父，而
    相對人並無配偶，有上開戶籍謄本在卷可稽。又聲請人表示
    願意擔任相對人之輔助人，相對人之母林玲於鑑定時亦陳
    明同意由聲請人擔任相對人之輔助人，有本院99年9 月21日
    鑑定筆錄為憑，本院參酌上情，認由聲請人任輔助人，最能
    符合相對人之最佳利益，爰選定聲請人為相對人之輔助人。
五、依民法第1113條之1 第2 項準用同法第1111條規定，法院為
    輔助之宣告時，應依職權同時指定會同開具財產清冊之人。
    另輔助宣告之裁定，應同時選定輔助人及指定會同開具財產
    清冊之人，並附理由，民事訴訟法第624 條之1 第3 項準用
    同法第604 條第1 項亦有規定。惟受輔助宣告之人並不因輔
    助宣告而喪失行為能力，僅於其為民法第15條之2 列舉之法
    律行為時，應經輔助人同意，且參酌民法第1113條之1 第2
    項規定，亦未準用同法第1099條、第1099條之1 、第1101及
    第1103條第1 項之規定，顯見受輔助宣告之人之財產，不由
    輔助人管理，自毋庸宥於準用之規定而指定會同開具財產清
    冊之人。本件相對人經本院為輔助之宣告，就輔助宣告之設
    置目的、輔助人之性質及職務範圍綜觀，本件並無指定會同
    開具財產清冊之人必要，附此敘明。
六、爰依民事訴訟法第608 條第1 項、第624 條之1 第3 項，裁
    定如主文。
中    華    民    國    99    年     10    月    19   日
                        家事法庭  法  官  林昌義
以上正本證明與原本無異。
如不服本裁定關於選定輔助人部分，應於送達後10日內向本院提
出抗告狀，並繳納抗告費新臺幣1,000 元；其餘關於宣告輔助之
部分，不得抗告。
中    華    民    國    99    年     10    月    19   日
                                  書記官  馮玉玲

司法院資訊處製作；財團法人民間司法改革基金會備份。
